臺灣高雄地方法院民事判決　　　　　　 95年度家訴字第208號
原　　　告　甲○○
訴訟代理人　許瑞君律師
被　　　告　乙○○
訴訟代理人　林振福律師
上當事人間請求返還不當得利等事件，於民國96年11月22日言詞
辯論終結, 本院判決如左：
    主    文
被告應給付原告新台幣貳佰萬元及自民國九十五年十二月二十二
日起至清償日止，按年息百分之五計算之利息。
訴訟費用由被告負擔。
本判決於原告以新臺幣陸拾柒萬元為被告供擔保後，得假執行；
但被告如於假執行程序實施前，以新台幣貳佰萬元為原告預供擔
保後，得免為假執行。
    事實即理由
甲、兩造爭執要旨：
一、原告起訴主張：
（一）原告甲○○與被告乙○○於民國71年間結婚，育有二名子
      女即長子丙○○（72年5月21日生）、及次子丁○○（74年
      3月14日生），兩造已於95年間經臺灣屏東地方法院以95年
      度婚字第25號民事判決及臺灣高等法院高雄分院以95年度家
      上字第37號民事判決准予離婚。被告具有獸醫專業、長年受
      僱於績優企業臺灣糖業公司，收入豐厚，但被告自72年起
      即未曾分擔子女之扶養費用，均係由原告甲○○獨力扶養
      二名子女，根據行政院主計處每年統計發布之家庭收支調
      查報告加以計算，兩造子女自出生至20歲成年為止所需生
      活及教養費用，丙○○部分至少需支付新臺幣（下同）
      242萬1567元、丁○○部分至少需支付268萬2673元，二人
      合計至少需支應510萬4240元均係由原告一人支付。
（二）兩造於71年間結婚時並未以契約訂立夫妻財產制，依當時
      民法第1005條規定，應以聯合財產制為夫妻財產制，在聯
      合財產制之下，有關子女生活及教養費用等，原則上應由
      夫即被告負擔之（舊法第1026條參照）；而91年6月民法
      修正後之1003條之1雖規定，家庭生活費用，由夫妻各依
      其經濟能力分擔，然由鈞院所調閱之稅務電子閘門財產所
      得調件明細表顯示，原告所得與被告所得相差懸殊，被告
      薪資所得至為優渥，故亦應由被告全額負擔兩造子女所需
      扶養費用，因此無論係依據修正前之民法第1026條、抑或
      參照91年6月26日修正後之1003條之1條第一項規定意旨，
      均應由被告負擔家庭生活費用無疑。
（三）因被告自72年起即未曾分擔子女之扶養費用，被告所曾分
      擔者，依據兩造子女當庭證述內容可知所佔比例極微，完
      全無法支應兩造子女成長過程所需之基本開支。職是之故
      ，被告依法應支付二名子女之教養費用及扶養費用而未支
      出、原告為維持生活先行代墊支付原屬被告應給付之扶養
      費用，堪認屬於被告依法應支出之必要費用、使被告減少
      其消極財產而受有利益，致使原告受有損害，確已構成不
      當得利之法律要件，原告自可依法向被告請求償還，然原
      告為暫免預納高額裁判費用之負擔，謹先一部請求被告給
      付其中貳佰萬元，及自起訴狀繕本送達翌日迄至清償日止
      按年息百分之五計算之利息，並願供擔保請准宣告假執行
      。
二、被告則辯稱：
（一）結婚初期被告即任職於臺糖公司，當時每月薪資僅4、5千
      元，卻仍須負擔家計，自覺吃力，原告乃以臨時性工作收
      入來補貼家用，被告雖感無奈，應尚屬合理。嗣被告逐年
      調薪，20餘年迄目前為止，月薪始有5萬餘元。其間，舉
      凡水電、電話、生活必需等費用，綜合所得、土地、房屋
      、汽機車燃料牌照等各種稅賦，皆由被告負擔；此外上開
      二名未成年子女之生活及教育費用，大多亦皆係被告所支
      付，直至彼等滿20歲成年為止，被告實已支付逾300萬元
      ，原告指稱「被告從未支應子女之生活及教育費用」，顯
      然與事實不符。
（二）次查，86年間原告任屏東縣潮州鎮農會托兒所園長90年間
      原告於屏東縣潮州鎮○○路59號開設安親班，皆有固定收
      入，並非僅屬臨時性之工作；93年間原告更有能力購買座
      落屏東縣新埤鄉○○段0680地號（即前○○○段0382地號
      ）之農牧用地一筆，足證原告之收入並不低於被告，則原
      告主張應由被告共同分擔子女之扶養費，顯不合理。
（三）末查，兩造對於上開子女依法均負有共同扶養之義務，而
      被告之收入未必高於原告，且被告既已支付其應負擔之部
      分，原告自無為被告墊付上開扶養費用之事實，被告並未
      受有利益致原告受有損害；原告亦未為被告支出必要或有
      益費用，或負擔債務，或受損害，則原告主張可依不當得
      利之法理向被告請求返還，顯無理由，不應准許。
乙、得心證之理由：
一、原告主張兩造於民國71年間結婚，育有二名子女即長子丙○○（72年5月21日生）、及次子丁○○（74年3月14日生），
    兩造已於95年間經臺灣屏東地方法院以95年度婚字第25號民
    事判決及臺灣高等法院高雄分院以95年度家上字第37號民事
    判決准予離婚等情，業據其提出戶籍謄本及上開判決影本為
    證，並為被告所不爭執，堪信為實；又原告主張兩造子女自
    出生起至20歲成年為止所需生活及教養費用，丙○○部分至
    少需支付242萬1567元、丁○○部分至少需支付268萬2673
    元，兩人合計共510萬4240元一情，亦據其提出台灣地區歷
    年家庭收支調查報告之每人每月平均消費支出資料一份及扶
    養費用表一份為證，參諸原告之計算方式乃以台灣地區自72
    年起至94年止每人每月平均消費支出為計算之基準，應屬合
    理且客觀之標準，故此部份之主張亦屬可採。惟原告主張被
    告自72年起即未曾分擔子女之扶養費用一節，則為被告所否
    認，被告並以前揭情詞置辯。經查：
（一）證人即兩造子女丙○○、丁○○於本院審理時分別到庭證
      稱：「我國二就住校，從國二到大專三下，註冊都是我爸
      爸繳納，但生活費用都是由我媽媽支付，在我國二前住在
      家裡的時候，有時候看到爸爸支付一些雜費，如瓦斯費、
      水電費。我爸爸除了支付學費以外，幾乎沒有支付其他的
      生活費用，都是我媽媽在支付，我爸爸支付的學費與我媽
      媽支付生活費用之比率約一比四，我媽媽的收入並不夠支
      付我們每月的生活費用，但不夠的錢就由我媽媽向外公借
      。」、「家裡面的生活費用如水電費是由我爸支付，從我
      國中到高中畢業的註冊費都是由我爸爸支付，但從我高中
      到大學這段期間，我爸爸對我們的生活都不文不問，註冊
      費只有幫我繳過一次，我所需的生活費都是向我媽媽拿，
      或是由我去打工賺取的，我學才藝的費用都是由我媽媽支
      付，這3年來，我爸爸都沒有支付所需要的生活費、註冊
      費及其他費用，之前我爸爸、媽媽所支付費用的比例約一
      比五」等語。
（二）根據以上證人的證詞，以及卷附被告所提出之支付子女教
      養費單據影本等證據資料，可知被告在婚姻存續期間確有
      支付部分之子女教養費用，故原告主張被告全然未分擔子
      女費用一節，難認與事實相符；惟由上開子女之證詞，亦
      可知被告所支付之比例僅佔全部費用之1/4或1/5，在原告
      未能提出其他證據證明兩造支付比例之情況下，本院爰採
      證人丙○○之證詞，做較有利於被告之認定，即被告所支
      付子女教養費用之比例約佔全部費用之1/4。
二、次查，兩造於71年間結婚時並未以契約訂立夫妻財產制，依
    修正前民法第1005條規定，應以聯合財產制為夫妻財產制，
    而依修正前民法第1026條規定，家庭生活費用，夫無支付能
    力時，由妻就其財產之全部負擔之，故在聯合財產制之下，
    有關子女生活及教養費用等，原則上應由夫即被告負擔之；
    而91年6月26日修正後之民法1003條之1條第一項則規定：「
    家庭生活費用，除法律或契約另有約定外，由夫妻各依其經
    濟能力、家事勞動或其他情事分擔之。」，故自新法實施後
    ，有關子女生活及教養費用則應兩造按各自經濟能力負擔。
    觀諸卷附本院所調閱之稅務電子閘門財產所得調件明細表之
    記載，被告乙○○93年所得總數為97萬7877元（當年度薪資
    所得為92萬5299元）、94年所得總數為88萬6670元（當年度
    薪資所得為86萬9910元）、95年所得總數為96萬1877元（當
    年度薪資所得為93萬7761元）；原告93年所得總數為5812元
    、94年所得總數為6535元、95年所得總數為2萬7085元，均
    無薪資所得，足證原告之資力較被告相距甚多，而被告擔任
    屏東畜牧場之獸醫，原告則在托兒所上班一情，亦經兩造之
    子丙○○到庭證述明確，本院斟酌上述證據資料，認為被告
    在91年6月26日民法修正後直至94年兩造子女成年之前，對
    於家庭生活費用應有充分之支付能力，故此段期間兩造子女
    之生活及教養費用亦應由被告全額負擔，始為合理。故原告
    主張兩造子女於成年前之生活及教養費用均應由被告負擔，
    於法洵屬有據，被告辯稱其已分擔部分費用，無須再支付其
    他費用云云，實不足採。
三、末按，無法律上之原因而受利益，至他人受損害者，應返還
    其利益，民法第179條前段規定甚詳。如前所述，兩造子女
    丙○○、丁○○於成年前所需之保護教養費用共計510萬
    4240元，依法均應由被告負擔，惟被告僅負擔1/4即127萬
    6060元，餘0000000元均由原告支付，原告自可依據不當得
    利之規定請求被告返還此部份之費用，故本件原告先為一部
    請求被告給付其中貳佰萬元，及自起訴狀繕本送達翌日即自
    95 年12月22日起至清償日止，按年息百分之5計算之利息，
    自屬有理，應予准許。
四、兩造均陳明願供擔保請准宣告假執行及免為假執行，經核無
    不合，爰各酌定相當擔保金額准許之
五、結論：原告之訴為有理由，依民事訴訟法78條、第390條第2
    項、第392條第2項，判決如主文。
中　　　華　　　民　　　國　　96年　12　　月　　13　　日
                  家事法庭法　官　吳宏榮
上為正本係照原本作成。
如不服本判決，應於送達後20日內，向本院提出上訴狀並表明上
訴理由，如於本送達前提起上訴者，應於判決送達後10日內補提
上訴理由書（須附繕本）。
中　　華　　民　　國　　96　　年　　12　　月　　13　　日
                          書記官　洪生輝